【裁判字號】    96,訴,2533
【裁判日期】    970409
【裁判案由】    營利事業所得稅
【裁判全文】
臺北高等行政法院判決
                                     96年度訴字第02533號
                              .
原      告  台灣華可貴股份有限公司
代  表  人  甲○○○
訴訟代理人  葉維惇  會計師
            陳國雄  會計師
被      告  財政部臺灣省北區國稅局
代  表  人  陳文宗（局長）
訴訟代理人  乙○○
上列當事人間因營利事業所得稅事件，原告不服財政部中華民國
96年5 月22日台財訴字第09600073400 號（案號：第00000000號
）訴願決定，提起行政訴訟。本院判決如下：
    主  文
原告之訴駁回。
訴訟費用由原告負擔。
    事  實
一、事實概要：原告91年度營利事業所得稅結算申報，原列報呆
    帳損失新臺幣（下同）14,734,830元及其他損失15,694,734
    元，嗣更正為96,264,661元，經被告依查得資料核定呆帳損
    失為1,336,384 元及其他損失為92,702,560元，原告申經復
    查結果，除獲准追認其他損失328,073 元外，其餘維持原核
    定。原告就呆帳損失部分仍不服，提起訴願經決定駁回後，
    遂提起本件行政訴訟。
二、兩造聲明：
    (一)原告聲明：訴願決定及原處分均撤銷
    (二)被告聲明：原告之訴駁回。
三、兩造之爭點：被告核定剔除原告所列報之呆帳損失，是否有
                據？
    (一)原告主張之理由：
      1.按所得稅法第49條第5 項第1 款及第2 款之要件不同，
        但符合任何1 款之規定，均可適用呆帳損失，此為法律
        保留事項。本案系爭債權係逾期2 年，經催收未能收回
        本金或利息，因與所得稅法第49條第5 項第2 款之規定
        相符，應認定呆帳損失。且部分債務人因已倒閉、逃匿
        ，致債權未能收回，亦與所得稅法第49條第5 項第1 款
        之規定相符，原告並已提供存證信函及相關事證供核在
        案，申報呆帳損失，即無不合。被告對原告上開有利之
        事項置若罔聞，原處分顯與上開所得稅法第49條第5 項
        及營利事業所得稅查核準則（下稱查核準則）第94條第
        1 項第5 款之規定未合，亦有違行政程序法第9 條及第
        36條之規定，應予撤銷。
      2.次查，應收康立營造廠有限公司（下稱康立公司）之債
        權1,212,274 元（取有87年12月31日銷貨發票）、應收
        永泰營造股份有限公司（下稱永泰公司）之債權4,705,
        380 元（取有89年3 月13日銷貨發票）、應收喜林莊建
        設股份有限公司（下稱喜林莊公司）之債權312,000 元
        （取有88年8 月13日銷貨發票）、應收振松針織有限公
        司（下稱振松公司）之債權114,998 元（取有88年5 月
        31日台北市票據交換所退票理由單）、應收帛霖實業有
        限公司（下稱帛霖公司）之債權4,695,741 元（取有88
        年8 月31日台南市票據交換所退票理由單），上述債權
        已逾期2 年，且取有存證信函之催收文件可證，核與所
        得稅法第49條第5 項第2 款規定相符。其餘債權逾期2
        年之相關憑證及存證信函，其理相同，並於復查時已檢
        附相關證據供核在卷。故本期應收債權12,819,405元及
        上期遞延本年度實現之應收債權579,041 元，既逾期2
        年，並有催收證明文件，即與上開所得稅法之規定相符
        。被告以上開債權未逾2 年為否准認列理由，顯有誤解
        情節，應予撤銷。
      3.再按，「營利事業應收帳款、應收票據及各項欠款債權
        ，其屬逾期2 年經催收後未能收取本金或利息者，如取
        具郵政機關存證函作為證明，應附有債務人收受該項存
        證函之回執聯；但因債務人倒閉，逃匿或他遷不明，致
        所寄郵政機關存證函未送達，無從行使催收者，如債務
        人為營利事業，應書有該營事業倒閉或他遷不明前之確
        實營業地址，由稽徵機關根據內部或通報資料查對屬實
        後予以認定。」為財政部70.7.21 台財稅第35956 號函
        釋所規定。本案中應收康立公司之債權1,212,274 元、
        應收永泰公司之債權4,705,380 元、應收喜林莊公司之
        債權312,000 元、應收振松公司之債權114,998 元，其
        存證信函書有債務人確實營業地址，且皆分別經郵局以
        無此公司、遷移新址不明、遷移不明、遷移新址不明之
        事由退回，足認系爭債權之部分債務人已倒閉逃匿，且
        取有上開函釋規定之證明文件可證，故與所得稅法第49
        條第5 項第1 款之規定相符，仍應認定呆帳損失。
      4.又依改制前行政法院62年判字第575 號著有判例意旨，
        壞帳損失得於確定年度以後訴願進行中補辦催收之證明
        文件，應無疑義。是故，本期呆帳損失，因債務人他遷
        不明，原告前向各稅捐稽徵機關查詢結果，經台北市稅
        捐稽徵處中正分處91年12月27日北市稽中正甲字第0916
        3236000 號函覆康立公司已註銷稅籍在案；經台北縣稅
        捐稽徵處三重分處以90北縣稅重(一)第0910076186號函覆
        永泰公司於91年8 月26日擅自歇業；亦經被告所轄中南
        稽徵所財北國稅中南營業一字第0920003727號函覆喜林
        莊公司營業地址改在台北市○○○路107 巷18號1 樓。
        足見上開3 筆債權，確有積極查訪債務人之情形，本（
        91）年度已能確知無法收回，縱上開債權係於92年間寄
        發，依上開判例意旨，仍應認定為呆帳損失。
    (二)被告主張之理由：
      1.按「五、應收帳款、應收票據及各項欠款債權，有左列
        情事之一者，視為實際發生呆帳損失，並應於發生當年
        度沖抵備抵呆帳。(一)因倒閉、逃匿、和解或破產之宣告
        ，或其他原因，致債權之一部或全部不能收回者。(二)債
        權中有逾期2 年，經催收後未經收取本金或利息者。六
        、前項呆帳損失，其屬債務人倒閉、逃匿，無從行使催
        收者，除取具郵政機關無法送達之存證函外，並應書有
        該營利事業倒閉或他遷不明前之確實營業地址……其屬
        逾期2 年，經債權人催收，未能收取本金或利息者，應
        取具郵政機關已送達之存證函或向法院訴追之催收證明
        。」為行為時稅查核準則第94條第5 款及第6 款所規定
        。又「按營利事業因被人倒閉、逃匿、和解或破產之宣
        告，或其他原因，致債權之一部或全部不能收回者，得
        視為實際發生壞帳損失…。但此項壞帳損失，應於確定
        其為壞帳之年度列報，而不應於未確定以前之年度預先
        列報，亦屬當然之解釋。」「查核準則第94條第1 項第
        2 款所謂應收帳款、應收票據及各項欠款債權，均應有
        合法完備之會計紀錄，載明其債權之來源，以供主管稽
        徵機關之稽核。」改制前行政法院著有50年度判字第26
        號及61年度判字第549 號判例可資參照。
      2.本件系爭呆帳損失其中康立公司1,212,274 元、永泰公
        司4,705,380 元及喜林莊公司312,000 元計3 筆應收帳
        款，依原告所提示之銷貨統一發票日期所示，係屬逾期
        2 年之債權，惟原告於92年間始寄發存證信函催收而確
        定其為壞帳，自非屬91年度之呆帳損失；另連意實業股
        份有限公司（下稱連意公司）1,054,232 元、生紡企業
        有限公司（下稱生紡公司）716,586 元、振松公司114,
        998 元、帛霖公司4,695,741 元及寶太隆企業有限公司
        （下稱寶太隆公司）8,194 元計5 筆應收帳款，經通知
        原告提示會計紀錄及及相關帳證資料供核，以確定其債
        權之來源及發生之時間，惟迄未提示，致無從就其主張
        事項進行審酌；又關於東安公司、祐欣、辰昌、勝全利
        、五甲及麒鎮公司計6 筆以前年度遞延91年度實現之應
        收債權呆帳損失計579,041 元，原告亦未提示應收帳款
        、應收票據及各項欠款債權之合法完備會計紀錄供核，
        從而被告將前開呆帳損失予以減列，而核定呆帳損失為
        1,336,384 元，揆諸前揭規定，並無不合。
      3.又查，改制前行政法院62年判字第575 號判例意旨在闡
        明呆帳損失應於確定其為壞帳之年度列報，並得於確定
        年度以後訴願進行中補辦催收證明文據。原告分別於87
        至89年間銷售貨物給康立等3 家公司，其應收帳款雖已
        逾2 年，惟原告遲至92年度始以郵局存證信函向康立營
        造廠有限公司等3 家公司催收貨款，依首揭規定，此部
        分呆帳損失確定年度應為92年度，在此之前之各年度因
        該呆帳損失尚未確定，自不得預先列報。依上開判例意
        旨，本件訴訟中若原告能夠提出其於91年度已辦理催收
        系爭應收帳款之證明，該帳款已確定為呆帳損失，自可
        認列，然原告所提出之郵局存證信函僅能證明其於92年
        度始為催收之行為，依規定該呆帳損失於該年度始行確
        定。故原告主張依上開判例意旨，其已提出上開存證信
        函，系爭呆帳損失應提前至91年度營利事業所得稅查核
        時認列乙節，已誤解上開判例意旨，自不足採。
    理  由
一、本件原告起訴時，被告之代表人為凌忠嫄，嗣於訴訟中變更
    為陳文宗，茲據新任代表人具狀聲明承受訴訟，經核無不合
    ，應予准許。
二、原告91年度營利事業所得稅結算申報，原列報呆帳損失為14
    ,734,830元，經被告查核結果，以其中12,819,405元係沖轉
    康立、永泰、喜林莊、連意、生紡、振松、帛霖及寶太隆等
    八家公司之應收帳款，債權未逾二年，且該等公司無倒閉、
    逃匿情事；另關於東安公司、祐欣、辰昌、勝全利、五甲及
    麒鎮公司計六筆以前年度遞延91年度實現之應收債權呆帳損
    失計579,041 元之憑證不合，亦未取具郵政機關合法送達之
    存證信函，且無向法院訴追之催收證明，故將前開呆帳損失
    計13,398,446元（即12,819,405元＋579,041 元）予以減除
    ，核定原告本年度呆帳損失為1,336,384 元等情，為兩造所
    不爭，並有原告前開結算申報書、被告核定通知書（含調整
    法令及依據說明書）及覆核報告書附原處分卷可稽，堪信為
    真實。
三、原告起訴主張：其已提供存證信函及相關事證供核，且部分
    債務人倒閉逃匿無蹤，致債權無法收回，書有債務人確實營
    業地址之存證信函可稽，核與所得稅法第49條規定要件相符
    ，且其中康立、永泰之及喜林莊公司等三筆應收債權，原告
    已向其所在地稅捐稽徵機關查詢結果，該等公司分別已歇業
    、註銷稅籍或遷往他址，足證原告確有積極查訪並於91年度
    確定無法收回，縱於92年間始寄發存證信函，然依改制前行
    政法院62年度判字第575 號判例所示，上開呆帳損失亦應予
    91年度認列等語。故本件之爭執，在於被告核定剔除原告列
    報系爭呆帳損失13,398,446元，是否合法？
四、經查：
    (一)按所得稅法第49條第5 項規定：「應收帳款、應收票據及
      各項欠款債權有左列情事之一者，得視為實際發生呆帳損
      失：一、因倒閉逃匿、和解或破產之宣告，或其他原因，
      致債權之一部或全部不能收回者。二、債權中有逾期兩年
      ，經催收後，未經收取本金或利息者。」又「…五、應收
      帳款、應收票據及各項欠款債權，有左列情事之一者，視
      為實際發生呆帳損失，並應於發生當年度沖抵備抵呆帳。
      (一)因倒閉、逃匿、和解或破產之宣告，或其他原因，致債
      權之一部或全部不能收回者。(二)債權中有逾期二年，經催
      收後未經收取本金或利息者。六、前項呆帳損失，其屬債
      務人倒閉、逃匿，無從行使催收者，除取具郵政事業無法
      送達之存證信函外，並應書有該營利事業倒閉或他遷不明
      前之確實營業地址，…其屬逾期2 年，經債權人催收，未
      能收取本金或利息者，應取具郵政機關已送達之存證函或
      向法院訴追之催收證明。」亦為行為時查核準則第94條第
      5款、第6款所明定。查上揭查核準則係財政部本於中央稅
      捐稽徵主管機關職權，所訂立關於營利事業所得稅結算申
      報之調查、審查等事項之行政規則，其中上揭第94條第6
      款規定，乃對於所得稅法第49條第5 款得視為實際發生呆
      帳損失規定應取具之證明文件，所為細節性及執行性事項
      之規定，核與所得稅法第49條規範意旨無違，自得予以適
      用。
    (二)次按，營利事業因被人倒閉、逃匿、和解或破產之宣告，
      或其他原因，致債權之一部或全部不能收回者，依上揭所
      得稅法第49條第5 項規定，固得視為實際發生壞帳損失，
      但此項壞帳損失，應於確定其為壞帳之年度列報，而不應
      於未確定以前之年度預先列報，亦屬當然之解釋（參照改
      制前行政法院50年度判字第26號判例）。查原告所列報之
      康立、永泰及喜林莊等三家公司各1,212,274 元、4,705,
      380 元及312,000 元等三筆應收帳款，依原告於訴願中補
      提示之銷貨統一發票日期所示（見原處分卷第657-662 頁
      ），係屬逾期二年之債權，惟原告遲至92年度始以郵局存
      證信函向上開三家公司催收貨款（見原處分卷第381-386
      頁），依前揭規定，此部分呆帳損失確定年度應為92年度
      ，在此之前之各年度因該呆帳損失尚未確定，自不得預先
      列報，被告核定否准認列為91年度呆帳損失，於法並無不
      合。
    (三)而改制前行政法院62年度判字第575 號判例意旨略以：「
      壞帳損失，其屬於逾期二年經債權人催收未經收取本金或
      利息者，應提出催收之具體證明，為行為時營利事業所得
      稅結算申報查核準則第94條第5 項所明定。原告58年度申
      報呆帳損失其債權之發生，悉在二年以前，均係債務人倒
      閉或行方不明，已實際發生壞帳損失，無從行使催收，乃
      補行聲請法院支付命令以為催收之證明，其法院之支付命
      令未能送達足為明證。至援引本院50年判字第26號判例：
      呆帳損失應於確定其為壞帳之年度列報一節，係指不應於
      未確定以前之年度預先列報而言，並非不得於確定年度以
      後訴願進行中補辦催收證明文據。」係在闡明呆帳損失應
      於確定其為壞帳之年度列報，並得於確定年度以後訴願進
      行中補辦催收證明文據。本件訴訟中原告若可提出其於91
      年度已辦理催收系爭應收帳款之證明，該帳款已確定為呆
      帳損失，自可認列，然原告所提出之郵局存證信函僅能證
      明其於92年度始為催收之行為，依規定該呆帳損失於該年
      度始行確定，原告以其向稅捐稽徵機關查得康立公司於89
      年6 月28日已申請註銷稅籍、永泰公司於91年8 月28日擅
      自歇業、喜林莊公遷址台北市林森北107 巷18號1 樓（仍
      在營業中）等情（見本院卷第44-46 頁），主張依上開判
      例意旨，其已提出上開查證資料足認上開三家公司係倒閉
      逃匿無蹤，雖其於92年度始寄發存證信函，仍得提前至91
      年度營利事業所得稅查核時認列系爭呆帳損失云云，顯已
      誤解該判例意旨，洵不足採。
    (四)又按，「查核準則第94條第1 項第2 款所謂應收帳款、應
      收票據及各項欠款債權，均應有合法完備之會計紀錄，載
      明其債權之來源，以供主管稽徵機關之稽核。」（改制前
      行政法院61年度判字第549 號判例參照）。查原告列報連
      意公司1,054,232 元、生紡公司716,586 元、振松公司11
      4,998 元、帛霖公司4,695,741 元及寶太隆公司8,194 元
      計五筆應收帳款，經被告通知原告提示會計紀錄及及相關
      帳證資料供核，以確定其債權之來源及發生之時間，惟原
      告自復查、訴願至本院審理時，迄未能提示任何相關資料
      供核，致無從就其主張事項進行實質審核，亦無法確認是
      否為應收帳款及是否符合所得稅法第49條第5 項規定得視
      為實際發生呆帳損失之要件，況依原告提示寄發之存證信
      函，其中生紡公司之寄送地址記載不詳、掛號郵件回執日
      期亦早於該存證信函日期（見原處分卷第630-632 頁）；
      另寄發帛霖公司之存證信函地址亦與該公司登記地址不同
      （見原處分卷639 、636 、625 頁），且查無任何原告所
      稱寶太隆公司之登記資料，核其催收程序亦不合法。又關
      於東安、祐欣、辰昌、勝全利、五甲及麒鎮等公司計六筆
      以前年度遞延91年度實現之應收債權呆帳損失合計579,04
      1 元，原告均未能提示應收帳款、應收票據及各項欠款債
      權之合法完備會計紀錄供核等情，亦為原告所不爭，故被
      告將前開呆帳損失予以減除，揆諸前揭規定及判例意旨，
      並無不合。
五、綜上所述，原告所陳各節，均不足採。被告核定剔除原告所
    列報系爭呆帳損失13,398,446元之處分，於法並無違誤，訴
    願決定予以維持，亦無不合，原告仍執前詞，訴請撤銷，為
    無理由，應予駁回。
據上論結，本件原告之訴為無理由，爰依行政訴訟法第98條第1
項前段，判決如主文。
中    華    民    國    97    年     4    月    9     日
                    臺北高等行政法院第二庭
                              審判長法  官  徐瑞晃
                                    法  官  陳金圍
                                    法  官  蕭惠芳
上為正本係照原本作成。
如不服本判決，應於送達後20日內，向本院提出上訴狀並表明上
訴理由，如於本判決宣示後送達前提起上訴者，應於判決送達後
20日內補提上訴理由書（須按他造人數附繕本）。
中    華    民    國    97    年     4    月    9     日
                                    書記官  李淑貞


司法院資訊處製作；財團法人民間司法改革基金會備份。
